臺灣高等法院刑事判決　　　　　　　　96年度上易字第2271號
　上　訴　人　臺灣基隆地方法院檢察署檢察官
　上　訴　人
　即　被　告　甲○○
　被　　　告　戊○○
　　　　　　　丁○○
　　　　　　　　　　　號4樓
　上　一　人
　選任辯護人　曾朝誠律師
　被　　　告　丙○○
　選任辯護人　張曼隆律師
上列上訴人因被告等詐欺案件，不服臺灣基隆地方法院96年度易
字第72號，中華民國96年6月29日第一審判決（起訴案號：臺灣
基隆地方法院檢察署94年度偵字第2566號），提起上訴，本院判
決如下：
    主  文
原判決關於甲○○部分撤銷。
甲○○意圖為自己不法之所有，以詐術使人將本人之物交付，處
有期徒刑壹年貳月，減為有期徒刑柒月。
檢察官之上訴駁回。
    事  實
一、甲○○係設在基隆市○○區○○路 8之9號1樓「仟億不動產
    仲介經紀有限公司」（下稱仟億仲介公司）之負責人，戊○○係其母親，丁○○係仟億仲介公司副理，丙○○係與甲○○配合之地政士。緣乙○○於民國（下同）93年間，將其所
    有門牌號碼為基隆市○○區○○路85巷36號 9樓之房屋及坐
    落之土地（下稱系爭不動產），以新臺幣（下同） 5萬元之
    代價，委由仟億仲介公司仲介出售。詎甲○○明知其財務狀
    況不佳，已欠缺資金繳交其之前所購買不動產之貸款利息，
    更無資力給付購買系爭不動產之價款，竟為詐得系爭不動產
    ，供其向金融機構辦理抵押貸款，以取得金錢用來清償債務
    ，乃基於意圖為自己不法所有之犯意，隱匿實際上由其違背
    職務上之仲介義務，將系爭不動產購入，而非居間介紹第三
    人購買之事實，並委請不知情之戊○○具名簽約，佯係仲介
    第三人戊○○購買系爭不動產，使乙○○、何巧明陷於錯誤
    ，誤信甲○○係將系爭不動產仲介予買方即第三人戊○○，
    而同意簽約並交付辦理不動產移轉登記之相關證件、印章及
    資料予甲○○委託之地政士丙○○，雙方於93年10月28日，
    在仟億仲介公司內，由甲○○主導委由不知情之地政士丙○○主筆不動產買賣契約，交由戊○○與乙○○簽訂，惟因乙○○不識字，故由其女何巧明代為簽名，雙方於契約內約定
    「不動產總價120萬元，分 3次付款，第1次於簽約時付定金
    10 萬元，第2次於土地增值稅單及契約稅單繳清後給付10萬
    元，第 3次俟辦妥所有權移轉登記及金融機構核貸撥款後一
    次付清餘款 100萬元」等情，甲○○並於簽約當日，從其交
    付之10萬元定金內扣除 5萬元，向乙○○佯稱係收取仲介費
    ，使乙○○陷於錯誤，同意支付甲○○該筆款項，甲○○並
    於同日交付（起訴書誤載為翌日交付）由戊○○所簽發面額
    100萬元之本票1紙，資為尾款 100萬元之擔保。甲○○於簽
    約後，恐因戊○○信用不好，系爭不動產不易獲得金融機構
    核貸，即委請不知情之員工丁○○出面代為尋找系爭不動產
    之登記名義人，丁○○基於員工之情誼乃同意，並進而央求
    不知情之阿姨程月香同意將上開不動產登記在其名下，甲○○在取得程月香同意後，旋即通知丙○○「買方要更改登記
    名義人」云云，丙○○受其指示後，即於 93年11月1日以買
    受人程月香名義，向基隆市安樂地政事務所申辦系爭不動產
    過戶事宜，再由丙○○以程月香名義，於93年11月4日向中
    國信託商業銀行股份有限公司（下稱中國信託商業銀行）以
    系爭不動產申貸113萬元，並設定136萬元之最高限額抵押權
    ，經中國信託商業銀行同意核貸。
二、甲○○承前意圖為自己不法所有之接續犯意，明知其已無清
    償能力，於93年11月13日，先向丁○○借用支票，表示屆期
    會將票款兌現，由丁○○簽發面額100 萬元，發票日為93年
    12月21日，付款人為基隆市第二信用合作社之支票1 紙供甲○○使用，甲○○則在同日約戊○○、乙○○至基隆市九條
    皇餐廳內欲支付第 2次款項10萬元，然因乙○○人在大陸地
    區未返國，由何巧明代為出面，甲○○交付第 2次款項10萬
    元予何巧明代收後，即對何巧明謊稱：「買方戊○○於銀行
    核貸撥款時出國，不在國內，無法交付 100萬元現金」等情
    ，要求何巧明收受上開丁○○名義簽發之 100萬元支票，以
    為第3次款項即100萬元現金之支付，因何巧明並無買賣不動
    產之經驗，誤以為收受上開支票僅係第3次款項100萬元現金
    之擔保，遂同意於不動產買賣契約書內「交款日期『93.11.
    13』、金額（新台幣） 『RF0000000、93.12.21日、壹佰萬
    元整（尾款）、第 2信用合作社』」處簽名，並一再向甲○○表示貸款核撥時要通知其拿100萬元尾款。嗣於 93年11月
    18日（起訴書誤載93年11月17日）中國信託商業銀行核撥上
    開貸款113萬元並匯入程月香之中國信託商業銀行000000000
    000 號帳戶內後，甲○○即指示丁○○於同日會同丙○○、
    程月香至中國信託商業銀行領出上開貸款，並由丁○○將之
    匯入甲○○基隆市第一信用合作社000000000000號帳戶，供
    甲○○支用。甲○○詐得上開貸款後，並未依約將100萬元
    尾款交付乙○○，而乙○○於前開支票屆期時，經向付款人
    提示兌現遭退票，即調閱系爭不動產登記謄本，經發現系爭
    不動產業已登記在第三人程月香名下，且已為中國信託商業
    銀行設定136萬元最高限額抵押權，而中國信託商業銀行早
    於93年11月18日，已撥付系爭不動產貸款，乙○○至此，始
    知受騙。
三、案經乙○○訴由臺灣基隆地方法院檢察署檢察官偵查起訴。
    理  由
壹、被告甲○○被訴詐欺取財部分：
一、訊據上訴人即被告甲○○供承係仟億仲介公司之負責人，有
    於上開時地以五萬元之代價受告訴人乙○○委託，代售系爭
    不動產，惟並未居間介紹第三人購買，而係以其母親戊○○
    名義承買系爭不動產，並收取仲介費五萬元，嗣再委由地政
    士丙○○將系爭不動產變更登記移轉為程月香所有，並以程
    月香之名義向中國信託商業銀行申請貸款，經銀行同意核貸
    113萬元，並於93年11月13日另向公司員工丁○○借用100萬
    元面額之支票交予告訴人乙○○（由何巧明代收）充為第三
    期應付之款項100 萬元，惟於銀行貸款核撥下來後，並無依
    約將尾款100萬元交付於告訴人乙○○，而該支票嗣經提示
    亦未獲兌現等事實，惟矢口否認有何詐欺之犯行，辯稱：伊
    是仲介，要保持中立，才會以伊母親的名義買系爭不動產，
    分期的第一次、第二次款項伊都有給付，尾款100萬元是因
    為伊資金週轉不靈才跟丁○○借票支付，後來伊所投資之不
    動產太多，超過負擔，才沒有交付尾款，伊沒有詐騙告訴人
    ，只是單純買賣糾紛云云，惟查：
(一)告訴人乙○○如何於上開時地以五萬元之代價委由被告甲○○仲介出售系爭不動產，嗣被告甲○○即佯稱已將系爭不動
    產以總價 120萬元仲介第三人戊○○購買，雙方約定價金分
    三次給付，第一次簽約時給付訂金10萬元，第二次於土地增
    值稅單及契約稅單繳清後給付10萬元，第三次俟辦妥所有權
　　移轉登記及金融機構核貸撥款後一次付清餘款 100萬元，被
  　告甲○○並將簽約當日給付之訂金10萬元扣除 5萬元作為仲
    介費，另於93年11月13日交付乙紙由丁○○簽發之面額 100
    萬元支票作為屆期給付尾款 100萬元之擔保，嗣系爭不動產
    經移轉登記於第三人程月香名義，並遭中國信託商業銀行設
    定最高限額抵押權136萬元，中國信託商業銀行並於 93年11
    月18核撥貸款113萬元，惟迄今告訴人並未拿到該筆尾款100
    萬元，而上開支票屆期後經向銀行提示亦遭退票等情，此據
    證人即告訴人乙○○、證人何巧明分別於偵查中及原審法院
  　審理時指、證述綦詳在卷，亦為被告甲○○所不否認，並有
    系爭不動產買賣契約書、系爭不動產土地、建物登記謄本、
    土地建物登記簿、戊○○簽發之面額 100萬元之本票、丁○○簽發面額 100萬元之支票及退票理由單等影本在卷可稽（
    見94年度發查字第199號卷第7至20頁）。
(二)按所謂「房屋仲介業」，係指從事不動產買賣、互易、租賃
    之居間或代理業務；一般仲介業者收取不動產賣方之仲介費
    用（服務費），係於受託出售不動產後，介紹不特定買方與
    賣方成立買賣契約，之後始得向賣方收取仲介費用，在委託
    期間若無法成立買賣，對賣方本應分文不取，若由仲介之業
    務員私下購買受託出售之不動產時，本已違反不動產仲介業
    之職務義務（因無向不特定之買方仲介標的成立買賣），即
    不應收取任何仲介費用。查被告甲○○為仲介業者，受告訴
    人乙○○之委託，仲介出售系爭不動產，惟被告甲○○刻意
    隱匿自己購買系爭不動產之事實，而以其母戊○○名義承買
    系爭不動產，佯係仲介第三人購買系爭不動產，並收取仲介
    費 5萬元等情，此據被告甲○○供承在卷，而證人乙○○、
    何巧明於原審法院審理時亦均證稱：簽約時不知道戊○○是
    甲○○的母親，也不知道實際買受人是甲○○云云（見原審
    卷96年 4月26日審判筆錄）﹔另證人戊○○於原審法院審理
    時經以證人身分具結證稱：甲○○是仲介，不方便表示自己
    購買，所以請伊幫忙出面簽約，簽約款10萬元是甲○○付的
    云云（見原審卷96年 5月31日審判筆錄），被告甲○○亦自
    承伊因為怕自己出面當簽約買方，等於是伊私下和賣方成交
    ，委託人會不付仲介費云云，足徵本件告訴人乙○○委託被
    告仲介出售系爭不動產業務後，被告甲○○並未介紹不特定
    買方與賣方即告訴人乙○○成立買賣契約，而故意隱匿實際
    買受人為自己之情，以順利收取告訴人乙○○所交付之仲介
    費用 5萬元，是被告故意隱匿實際買受人為自己之目的之一
  　，係為騙取 5萬元仲介費用，而證人乙○○並因誤信買方戊○○為實際買受人而陷於錯誤，同意由第一次給付之款項內
　　扣除5萬元仲介費交予被告甲○○，被告甲○○就該筆5萬元
  　仲介費用自有不法所有之意圖甚明，是被告所辯此為仲介常
    態，並無詐取該筆仲介費用云云，要係卸責之詞，而無足採
    。
(三)被告甲○○於93年10月28日簽約後，即恐因以戊○○名義不
　　易獲得金融機構核貸，而委請公司之員工丁○○出面代為尋
  　找系爭不動產之登記名義人，丁○○進而央求其阿姨程月香
    將系爭不動產登記在其名下，經取得程月香同意後，旋於 4
    日後之 93年11月1日由地政士丙○○依被告甲○○之指示，
    以買受人程月香名義，向基隆市安樂地政事務所申辦系爭不
    動產過戶事宜，並於 93年11月4日以程月香名義向中國信託
    商業銀行申貸 113萬元，93年11月18日銀行核撥上開貸款至
    程月香帳戶後，同日程月香、丁○○、丙○○即依被告甲○○指示領出上開款項，並將之匯入被告甲○○帳戶內等情，
    此為被告甲○○所不否認，並據丁○○、丙○○、丁○○等
    人供、証述在卷，依證人程月香於偵查中及原審法院審理時
    證稱：伊是丁○○的阿姨，丁○○說她老闆（甲○○）要買
    房子，因為信用不好，叫伊幫他出名買，伊有去銀行辦理貸
    款，貸款出來後，丁○○叫伊將錢領出來匯給甲○○。後來
    系爭不動產的貸款都是伊在繳，不動產權狀也不在伊這裡云
    云（見94年度偵字第2566號卷34 至40頁、原審卷96年6月12
    日審判筆錄），並有基隆市安樂地政事務所94年4月6日94基
    安地所一字第0940002684號函暨附件之土地登記聲請書、土
    地、建築改良物買賣所有權移轉契約書、基隆市稅捐稽徵處
    之土地增值稅繳款書、免稅證明書、基隆市稅捐稽徵處93年
    度契稅繳款書、中國信託商業銀行000000000000號帳戶存摺
    影本、中國信託商業銀行95年5月12日中信作業00000000002
    號函暨所附程月香上開帳戶交易查詢資料、94 年5月13日中
    信銀作業00000000003號函暨附件、基隆市第一信用合作社
    95年1月18日基一信字第56號函暨所附被告甲○○基隆市第
    一信用合作社存摺帳卡明細表等資料附卷可稽。而查系爭不
    動產係由被告甲○○實際購買惟以其母戊○○名義訂約承買
    ，已如上述，嗣被告甲○○再委由地政士丙○○將系爭不動
    產變更登記移轉為程月相所有，並以程月香之名義向中國信
    託商業銀行申請貸款，經銀行同意核貸 113萬元，而依系爭
    不動產買賣契約內約定該向銀行貸款之金額係供支付尾款10
    0萬元，惟被告甲○○並未給付分文尾款100萬元予證人乙○○，而其所交付告訴人乙○○上開面額100萬元支票，嗣經
    為付款提示亦未獲兌現，足見其取得系爭不動產目的在於抵
    押貸款，毫無付款予證人乙○○之意，其有不法所有之意圖
    ，亦堪認定。
(四)被告甲○○購買系爭不動產之93、94年間，並另陸續購入10
    餘戶不動產充投資之用，94年間因繳息不正常其中有部分已
    遭法院拍賣，部分遭法院查封致其信用不佳等情，此據被告
    甲○○坦承不諱，並提出買斷房地明細表及相關不動產權狀
    、謄本為憑，顯然被告甲○○於本案發生期間，大量購入不
    動產做為投資使用，其每月需支付大筆房屋貸款之本息，財
    務狀況相當吃緊；且被告甲○○本身已因信用不佳，為達到
    以系爭不動產向銀行設定抵押取得貸款週轉之目的，始則以
    其母戊○○名義簽約擔任承買人，嗣則改以程月香為系爭不
    動產登記名義人等情，已如前述；而依證人丁○○於原審法
    院審理時具結證稱：甲○○當時是伊老闆，因為甲○○沒有
    支票可使用，且之前甲○○借票後的票款都有兌現，其中也
    有過100萬元的支票有兌現，所以甲○○此次向伊借票100萬
    元，伊也開支票交給他使用。後來這張票退票後，伊一直請
    他要出面解決云云（見原審卷96年 5月31日審判筆錄），以
    被告甲○○以程月香之名義向中國信託商業銀行申請貸款，
    經銀行同意核貸113萬元後，嗣於 93年11月18日取得銀行核
    撥之貸款113萬元，竟在短短1個月後之93年12月21日（支票
    發票日），即無法兌現面額 100萬元支票，迄今就系爭不動
    產尾款 100萬元部分亦仍未清償分文予告訴人乙○○，其向
    丁○○借票之票款 100萬元亦始終未清償，系爭不動產之貸
    款本息現並由證人程月香償付，顯然被告甲○○購買系爭不
    動產及交付上開支票予告訴人乙○○（由何巧明代收）時，
    其財務狀況已陷於困境，已無支付購買系爭不動產價款之能
    力。
(五)綜上所述，被告甲○○明知其已無支付能力，並無給付系爭
    不動產所有買賣價款之意，竟施用詐術，佯以仲介第三人戊○○向證人乙○○購買系爭不動產，而隱匿實際買受人為自
    己，藉以詐取仲介費用5萬元及系爭不動產，使乙○○、何
　　巧明均陷於錯誤而交付，並僅支付部份買賣價款，而被告甲○○於簽約後，旋即將系爭不動產變更登記為程月香所有，
    利用程月香以系爭不動產向銀行抵押貸款，嗣將所貸得之款
    項全數取走，迄未給付尾款分文予出賣人乙○○，被告甲○○顯有意圖為自己不法所有之意圖，施用詐術，使乙○○、
    何巧明陷於錯誤，而詐得仲介費五萬元及將系爭不動產移轉
    登記為其所指定之程月香所有，被告甲○○詐欺取財犯行，
    實堪認定，是被告甲○○上揭所辯各節，要係卸責之詞，而
    無足採。事證明確，被告甲○○詐欺取財犯行，洵堪認定。
二、核被告甲○○所為，係犯刑法第339條第1項之詐欺取財罪。
    被告甲○○於93年10月28日隱匿自己為實際買受人而與告訴
    人乙○○簽約詐得5萬元仲介費，嗣於93年11月1日變更系爭
    不動產登記名義人為程月香以詐得系爭不動產，均係基於單
    一之詐欺取財犯意接續而為，為接續犯，應僅論以一詐欺取
    財罪。而查刑法第339條第1項所定罰金刑部分，依罰金罰鍰
    提高標準條例第1條第1項前段規定，原規定就其原定數額提
    高十倍，茲依刑法施行法第1條之1規定中華民國94年1月7日
    刑法修正施行後，刑法分則編所定罰金之貨幣單位為新臺幣
    ，而94年1月7日刑法修正時，刑法分則編未修正之條文定有
　　罰金者，自94年1月7日刑法修正施行後，就其所定數額提高
  　為三十倍。本次94年1月7日刑法修正時，刑法第339條第1項
    並未為修正，而依上揭規定，就罰金刑部分之貨幣單位改為
    新台幣，因而就其所定罰金數額提高為三十倍，惟實際上刑
    法第339條第1項詐欺取財罪之構成要件及法定刑並未變更，
    自無有利或不利而為新舊法比較適用之問題，附此敘明。原
    審以被告甲○○上述犯行事證明確，予以論罪科刑，固非無
    見，惟查本件被告甲○○所犯時間係在96年4月24日以前，
    合於中華民國96年罪犯減刑條例第2條第1項第3款減刑之規
    定，原審未及依法為減刑，尚有未洽，是被告甲○○上訴意
    旨猶否認本件犯行，固無理由，惟原判決關於被告甲○○部
    分既有可議之處，自應由本院予以撤銷改判，爰審酌被告甲○○之素行、犯罪之動機、目的、手段，因而所詐得之款項
    ，所致生之危害，迄仍未給付告訴人乙○○系爭不動產尾款
    ，及犯罪後之態度等一切情狀，仍量處有期徒刑1年2月，並
    依中華民國96年罪犯減刑條例第2條第1項第3款之規定減為
    有期徒刑7月。
貳、被告戊○○、丁○○、丙○○被訴詐欺取財部分
一、公訴意旨略以：緣乙○○於93年間，將其所有系爭不動產以
    5 萬元之代價，委由仟億仲介公司之甲○○仲介出售。詎被
    告戊○○、丁○○及丙○○，明知被告甲○○已無清償能力
    ，並欠缺資金繳交貸款清償債務，為取得上開不動產供被告
    甲○○向金融機構取得貸款以清償債務，竟共同基於意圖自
    己不法所有之犯意聯絡，實際上由被告甲○○違背義務將上
    開不動產購入，卻由被告戊○○出面虛偽表示由其購入上開
    不動產，於93年10月28日，在仟億仲介公司與乙○○簽訂不
    動產買賣契約，由被告甲○○交付10萬元定金給乙○○，並
    於同日交付（起訴書誤載翌日）由被告戊○○授權簽發之面
    額100萬元之本票1紙以為擔保。於同年11月13日，在基隆市
    某處餐廳，另交付10萬元及由被告丁○○簽發之面額100 萬
    元，發票日為 93年12月21日之支票1紙，交付何巧明以為擔
    保，使乙○○及何巧明陷於錯誤，同意簽訂不動產買賣契約
    並交付相關證件、印章及資料與被告丙○○，由被告丙○○
    於 93年11月1日向基隆市安樂地政事務所申辦系爭不動產過
    戶事宜。被告甲○○等 4人又因戊○○信用不好，其名下不
    動產恐金融機構不願核貸，即由被告丁○○出面央求不知情
    之程月香同意將系爭不動產登在其名下，並以程月香名義向
    中國信託商業銀行以系爭不動產申貸113萬元，並設定136萬
    元之最高限額抵押權，使中國信託商業銀行陷於錯誤同意核
    貸。嗣於93年11月18日（起訴書誤載93年11月17日）核撥入
    程月香之中國信託商業銀行000000000000號帳戶內後，程月
    香即於翌日，會同被告丙○○及丁○○至銀行領出上開貸款
    ，由被告丁○○將之匯入甲○○基隆市第一信用合作社0000
    00000000號帳戶，供被告甲○○支用，然被告甲○○等 4人
    並未依約向乙○○清償 100萬元尾款債務，乙○○始知受騙
    。因認被告戊○○、丁○○、丙○○三人所為，涉共犯刑法
    第339條笫1項之詐欺取財罪嫌云云。
二、按犯罪事實應依證據認定之，無證據不得認定犯罪事實；又
    不能證明被告犯罪者，應諭知無罪之判決，刑事訴訟法第15
    4條第2項及第301條第1項分別定有明文。而所謂認定犯罪事
    實之證據，係指足以認定被告確有犯罪行為之積極證據而言
    ，該項證據自須適合於被告犯罪事實之認定，始得採為斷罪
    資料，如未能發現相當證據，或證據不足以證明，自不能以
    推測或擬制之方法，以為裁判之基礎。又告訴人之指訴係以
    使被告受刑事訴追為目的，是其陳述是否與事實相符，仍應
    調查其他證據以資審認（參照最高法院29年上字第3105號、
    40年臺上字第86號、30年上字第816號及 52年台上字第1300
　　號判例意旨）。
三、查公訴人據以認被告戊○○、丁○○、丙○○等人同涉有刑
    法詐欺罪嫌，無非係以被告i戊○○、丁○○、丙○○三人
    於偵查中之供述、告訴人乙○○及證人何巧明、程月香之指
    、證述、系爭不動產買賣契約書影本、支票影本、退票理由
    單影本、基隆市安樂地政事務所94年4月6日94基安地所一字
    第0940002684號函暨附件中國信託商業銀行000000000000號
    帳戶存摺影本、中國信託商業銀行95年5月12日中信作業000
    00000002號函暨所附程月香上開帳戶交易查詢資料、94 年5
    月13日中信銀作業00000000003號函暨附件、基隆市第一信
    用合作社95年1月18日基一信字第56號函暨所附被告甲○○
    基隆市第一信用合作社存摺帳卡明細表、甲○○書立之和解
    書影本及自白書等為其主要論據。
四、訊據被告戊○○固供承有於上開時地同意其子以其名義承買
    系爭不動產之事實﹔被告丁○○固供承係仟億仲公司之員工
    ，有於上開時地受被告甲○○委請代為尋找系爭不動產之登
    記名義人，因而央求其阿姨程月香為系爭不動產之登記名義
    人並向銀行申請貸款，另因被告甲○○向其借票，而將由其
    所簽發面額100萬元之支票交予被告甲○○使用，嗣於銀行
    貸款核撥下來後，復依被告甲○○指示，將所有貸款金額全
    匯入被告甲○○所有上開帳戶內等事實﹔被告丙○○固供承
    係仟億仲介公司配合的代書，有於上開時地，主筆系爭不動
    產買賣契約書，嗣受被告甲○○指示，將系爭不動產變更登
    記移轉為程月香所有，並以程月香名義，向中國信託商業銀
    行以系爭不動產申貸113萬元，並設定136萬元之最高限額抵
    押權，嗣於銀行核撥該筆貸款後，偕同程月香及被告丁○○
    將該筆貸款領出後匯入被告甲○○之上開帳戶內等事實，惟
    均堅詞否認有何詐欺取財之犯行，被告戊○○辯稱：甲○○
    係伊的兒子，甲○○說要做生意，要投資乙○○的房子，請
    伊幫忙簽約，伊只是出名簽約而已，房子實際過戶給何人、
    如何貸款，伊都不清楚，全部都是甲○○處理，訂金也是甲○○交給他們的云云﹔被告丁○○辯稱：伊只是員工，沒有
    參與這件買賣契約的過程，甲○○是伊老闆，他在簽約後要
    求伊找人頭辦理過戶，所以伊才找伊阿姨程月香當名義承買
    人並辦理貸款。系爭面額100萬元支票是因為甲○○之前借
    的支票都有兌現，其中也有100萬面額的兌現，所以伊才會
    借票100萬元給甲○○使用，後來甲○○沒付這筆票款，支
    票跳票後也是伊在還票款云云﹔被告丙○○辯稱：伊只是執
    行業務上的行為，簽約是依雙方的意思訂約，伊不知道戊○○是甲○○的母親，後來是甲○○打電話跟伊說買家要指定
    登記名義人，因為契約上有記載可以登記給第三人，所以也
    沒有特意通知出賣人，伊沒有參與本件詐欺犯行云云。
五、經查：
(一)被告戊○○部分
  1.查告訴人乙○○委由被告甲○○仲介出售系爭不動產，嗣被
    告甲○○擬實際購買系爭不動產，而為詐得仲介費五萬元，
    而委請其母即被告戊○○出面與告訴人乙○○簽訂系爭不動
    產買賣契約，已如前述，而查系爭不動產買賣契約並係由被
    告丙○○依被告甲○○之指示主筆，相關買賣內容亦係由被
    告甲○○與告訴人乙○○及何巧明議定，俟契約簽訂後，先
    後買賣價款現金及支票之交付，並均係由被告甲○○交予告
    訴人乙○○或其女兒何巧明收受，嗣被告甲○○並委請被告
    丁○○代為尋找充為系爭不動產之登記名義人，及向被告丁○○借用為支付尾款 100萬元之同面額支票乙紙，而經被告
    丁○○覓得其不知情之阿姨程月香同意將系爭不動產登記在
    其名下，旋被告甲○○通知被告丙○○更改登記名義人，而
    委由被告丙○○以程月香名義為買受人，向地政事務所申辦
    系爭不動產過戶事宜，並持以向中國信託商業銀行申貸 113
    萬元，而設定 136萬元之最高限額抵押權，嗣該銀行所核貸
    之 113萬元，並悉數轉匯至被告甲○○帳戶內，供被告甲○○支用等情，此據被告甲○○、丁○○及告訴人乙○○、證
    人何巧明供、證述在卷，依此堪認系爭不動產實際係由被告
    甲○○所購買，相關不動產賣賣契約之簽訂、買賣價款之給
    付、系爭不動產之指名登記名義人、過戶事宜及向銀行申貸
    款項等事宜，悉由被告甲○○處理，被告戊○○並未參與，
    惟因系爭不動產原係由告訴人乙○○以 5萬元之代價委託被
    告甲○○仲介出售，被告甲○○為圖得以詐得該仲介費，刻
    意隱瞞其為實際買受人之身分，因而以其母即被告戊○○名
    義簽約承買系爭不動產，佯稱係仲介被告戊○○購買系爭不
    動產，是被告戊○○無非僅係被告甲○○利用為簽約購買系
    爭不動產之名義人而已，並查無何證據足資證明被告戊○○
    就被告詐取仲介費 5萬元及將系爭不動產變更登記為其所另
    指示之登記名義人並持以詐得抵押貸款之犯行，有何犯意聯
    絡或行為分擔，尚難僅依被告戊○○曾受被告甲○○委請出
    面簽訂系爭不動產買賣契約，即遽論被告戊○○與甲○○間
    有共犯本件詐欺犯行。
  2.至證人何巧明雖於原審法院審理時證稱：93年11月13日在基
    隆市九條皇餐廳內，丁○○簽發 之100萬元支票是從戊○○
    皮包內取出交給甲○○，甲○○表示戊○○銀行撥款時不在
    國內，戊○○在場也沒有任何表示云云。然查系爭 100萬元
    支票係被告甲○○為充為支付買賣尾款 100萬元而向被告丁○○所借用，而被告丁○○於93年11月13日將簽發之系爭面
　　額 100萬元支票交由被告戊○○轉交被告甲○○，嗣被告戊○○於餐廳內始將上開支票從其皮包內取出交付予被告甲○○，再由被告甲○○交予告訴人乙○○（由何巧明代收）等
    情，此據被告戊○○、丁○○及證人何巧明供、證述在卷，
    而因被告戊○○係被告甲○○利用為本件買賣契約之買受人
    ，始因而在場，惟就如何取得及支付該 100萬元支票被告戊○○並未參與，其僅係代為轉交系爭支票予被告甲○○而已
    ，至被告甲○○究如何向被告丁○○借用系爭面額 100萬元
    支票及系爭支票屆期是否得兌現，實非被告戊○○所得知悉
    ，實亦難以系爭支票係從其皮包內取出等情，即遽論被告戊○○與被告甲○○間有何詐欺取財之犯意聯絡或行為分擔。
(二)被告丁○○部分
  1.查系爭不動產係告訴人乙○○委由被告甲○○仲介出售，嗣
    被告甲○○並未居間介紹第三人購買，而係由其實際購買並
    以其母即被告戊○○名義承買系爭不動產，並由被告甲○○
    指示被告丙○○主筆系爭不動產買賣契約，已如上述，被告
    丁○○雖為被告甲○○所經營之仟億仲介公司副理，惟就本
    件相關不動產賣賣契約之簽訂及買賣價款之給付等均由被告
　　甲○○自行處理，被告丁○○並未參與，俟契約簽訂後，被
  　告甲○○委請被告丁○○代為尋找充為系爭不動產之登記名
    義人，而經被告丁○○覓得其不知情之阿姨程月香同意將系
    爭不動產登記在其名下，被告丁○○且簽發面額 100萬元之
    系爭支票借予被告甲○○供為第三次買賣尾款之支付，嗣被
    告甲○○委由被告丙○○將系爭不動產變更登記移轉為程月
    香所有，並以程月香之名義向中國信託商業銀行申請貸款，
    而該銀行所核貸之 113萬元，被告丁○○並依被告甲○○之
    指示悉數轉匯至被告甲○○帳戶內，供被告甲○○支用，而
    查被告丁○○若事前即知悉上揭詐欺犯行，其是否可能簽發
    系爭面額高達 100萬元之支票借予被告甲○○充為買賣尾款
    之用，而自行承擔 100萬元之票據債務，另若被告丁○○與
    被告甲○○就本件詐欺犯行有犯意聯絡，則以系爭不動產向
    銀行貸得之113萬元，衡情被告丁○○於依被告甲○○之指
    示前往銀行提領時，理應從中分取若干金額，又何以悉數將
    該筆貸款轉匯至被告甲○○之帳內供被告甲○○之用，而其
    毫無所得，嗣該支票退票，並因而承擔高達100萬元之票據
    債務，而被告丁○○所覓得登記為系爭不動產名義所有人程
    月香，嗣並因被告甲○○未依約給付貸款本息，而承擔該貸
    款之債務，是本件尚難僅因被告丁○○有受被告甲○○請託
    代為尋找系爭不動產之登記名義人，及借用由其所簽面額10
    0萬元之支票予被告甲○○充為買賣尾款之用，即認其與被
    告甲○○間就本件詐欺取財犯行，有何犯意聯絡或行為分擔
    。
  2.依被告甲○○與告訴人乙○○所簽訂之系爭不動產買賣契約
    書第9條規定：「甲方（買受人）辦理產權過戶其登記名義
    由甲方自由指定‧‧‧」，有系爭不動產買賣契約書在卷可
    參，而按一般不動產之買賣，常有指定第三人為登記名義人
    之情形，本件被告丁○○介紹其阿姨程月香為人頭，登記為
    系爭不動產之名義所有人，嗣被告陳勝安以系爭不動產向銀
    行申請貸款，惟向銀行申請貸款而提供系爭房地為擔保，對
    銀行而言並無陷於錯誤而核准貸款可言；對於原出賣人乙○○而言，買受人在銀行核貸後若如期給付尾款，登記為何人
    名義下，對出賣人乙○○本無損害，且不違買賣契約之約定
    ，本件被告甲○○取得系爭不動產過戶之目的係為藉以向銀
    行辦理貸款，以詐得該筆抵押貸款，且迄未給付分文尾款予
    證人乙○○，已如上述，惟此與被告丁○○介紹程月香為系
    爭不動產登記名義人尚無直接關係，亦難以此遽為認定被告
    丁○○與被告甲○○間有詐欺取財之犯意聯絡或行為之分擔
    。
(三)被告丙○○部分
  1.查系爭不動產買賣契約固係由被告丙○○依被告甲○○之指
    示主筆，惟有關買賣契約內容悉由被告甲○○與告訴人乙○○及何巧明議定，買賣價款現金及支票之交付，亦均係由被
    告甲○○交予告訴人乙○○或其女兒何巧明收受，此據證人
    乙○○及何巧明於原審法院審理時證述明確在卷，又被告甲○○於原審法院審理時經以證人身分具結證稱：丙○○係仟
    億仲介公司所委任之代書之一，本件辦理過戶、貸款是由仟
    億公司委任丙○○處理代書業務，於簽約時並不知道戊○○
    為伊母親，亦不知悉實際買受人為伊云云，而查一般不動產
    買賣契約簽定後，賣方本應交付相關之證件、印章予代書，
    以便辦理不動產所有權移轉登記，被告丙○○既受仟億仲介
    公司委任處理本件系爭不動產買賣、過戶相關事宜，因而收
    受出賣人乙○○所交付之系爭不動產之權狀、印鑑證明、印
    章等證件，亦與一般不動產交易常情相符，是被告丙○○所
    辯僅係單純受託執行代書業務云云，應屬事實，而堪採信。
  2.又依一般交易實務，不動產透過仲介業者，代書對於不動產
    交易過程中之進展應告知買賣雙方，本件系爭不動產係告訴
    人乙○○委由被告甲○○仲介出售，則代書業務一般係透過
    仲介業者與買賣雙方進行聯繫。查本件被告甲○○於簽約後
    不久即通知被告丙○○「買方要變更登記名義人」等情，此
    據被告甲○○供述在卷，而依雙方所簽定之系爭不動產買賣
    契約書第9條規定：「甲方（買受人）辦理產權過戶其登記
    名義由甲方自由指定‧‧‧」，被告丙○○依被告甲○○指
    示辦理變更登記名義人事宜，亦無違買賣契約之約定，且亦
    無須經過出賣人乙○○之同意。嗣於93年11月13日在九條皇
    餐廳內，被告丙○○曾就出賣人應給付之稅捐與證人何巧明
    結算，此據證人何巧明於原審法院審理時證述在卷，而被告
    丙○○於結算稅捐金額時已提出房屋稅單之相關單據予證人
    何巧明核對，以便結算相關費用，而依卷附之系爭不動產房
    屋稅單內之記載，其上之登記名義人均係記載「程月香」無
    誤，是被告丙○○縱未曾主動告知出賣人關於系爭不動產登
    記名義人變更乙事，惟於93年11月13日與證人何巧明結算費
    用時，亦未隱匿此部分之事實，自難以被告丙○○依被告甲○○之指示變更買受人名義，即遽為認定其與被告甲○○間
    有詐欺取財之犯意聯絡。
  3.又依地政士法第16條之規定：「地政士得執行下列業務：一
    、代理申請土地登記事項。二、代理申請土地測量事項。三
    、代理申請與土地登記有關之稅務事項。四、代理申請與土
    地登記有關之公證、認證事項。五、代理申請土地法規規定
    之提存事項。六、代理撰擬不動產契約或協議事項。七、不
    動產契約或協議之簽證。八、代理其他與地政業務有關事項
    。」，是以代書謹依買賣契約雙方約定而辦理有關之事項，
    並無保證或監督買方交付尾款之義務，此有基隆市地政士公
    會96年4月4日 (96)基地士公六字第232號函在卷可參，而依
    現行銀行實務，銀行撥款對象僅以借款人為限，本件向銀行
    申貸之借款人既為程月香，銀行核貸後之款項自會撥入程月
    香之帳戶內，被告丙○○本無義務通知出賣人此事，或將款
    項提撥予出賣人，是被告丙○○於銀行核准貸款撥款時，固
　　未通知出賣人，亦難認有何施用詐術使人陷於錯誤而詐取財
  　物之行為。
  4.至證人何巧明於原審法院審理時雖證稱：伊有打電話給丙○○要求尾款100萬元未付清前不能交付房地權狀給對方，但
    丙○○仍將所有權狀交付甲○○云云，惟查依系爭不動產買
    賣契約所載，係於辦妥系爭不動產之所有權移轉登記及向銀
    行機構核貸撥款後，付清買賣尾款100萬元，是以系爭不動
    產辦妥所有權移轉登記後，仍需使用系爭不動產之所有權狀
    供向銀行辦理抵押貸款，本件被告甲○○所欲詐取者即此抵
    押貸款，系爭不動產向銀行申貸得款項後，該所有權狀究應
    交付何人，實已無關緊要。況查，系爭不動產既已登記為程
    月香所有名義，該所有權狀即應屬程月香所有，又豈能依證
    人何巧明片面指示被告丙○○應就該系爭不動產所有權狀為
    如何之處理。
(四)綜上所述，並查無何積極證據足資證明被告戊○○、丁○○
　　、丙○○三人就被告甲○○詐取仲介費 5萬元及將系爭不動
　  產變更登記為其所指示之登記名義人並持以詐得抵押貸款之
    犯行，有何犯意聯絡或行為分擔，被告戊○○、丁○○、丙○○三人所辯並無詐欺犯行云云，應堪採信，被告戊○○、
　　丁○○、丙○○三人犯罪尚屬不能證明，原審因而以不能證
  　明被告戊○○、丁○○、丙○○三人犯罪，而為被告戊○○
    、丁○○、丙○○三人無罪之諭知，經核並無不合，檢察官
　　上訴意旨以被告戊○○與被告甲○○係母子，被告丁○○則
  　係被告甲○○之員工，渠等與被告甲○○間之關係密切，被
    告戊○○並出面擔任系爭不動產之買受人，被告丁○○除代
    被告甲○○另覓系爭不動產之登記名義人外，甚且提供由其
    所簽發面額 100萬元支票充為支付買賣之尾款，就本件詐欺
    犯行自與被告甲○○間有犯意聯絡及行為分擔，而被告丙○○於銀行就系爭不動產核撥貸款時，竟未通知告訴人乙○○
    ，反與被告丁○○共同將貸款匯至與被告甲○○帳戶內，被
    告丙○○顯與被告甲○○間亦有犯意聯絡，而認被告戊○○
    、丁○○、丙○○三人均共同參與本件詐欺取財犯行，惟依
    上所述，其上訴尚難認有理由，應予駁回。
據上論斷，應依刑事訴訟法第368條、第369條第1項前段、第364
條、第299條第1項前段，刑法第339條第1項，中華民國96年罪犯
減刑條例第2條第1項第3款、第7條，罰金罰鍰提高標準條例第1
條前段，判決如主文。
本案經檢察官許美女到庭執行職務。
中　　華　　民　　國　　96　　年　　11　　月　　22　　日
 　　　　　 刑事第五庭    審判長法　官　吳  敦
                                法　官　陳祐治
                                法　官　張傳栗
以上正本證明與原本無異。
不得上訴。
                                書記官  李佩真
中　　華　　民　　國　　96　　年　　11　　月　　22　　日
附錄：本案論罪科刑法條全文
中華民國刑法第339條
意圖為自己或第 3 人不法之所有，以詐術使人將本人或第 3 人
之物交付者，處五年以下有期徒刑、拘役或科或併科1000元以下
罰金。
以前項方法得財產上不法之利益或使第 3 人得之者，亦同。
前二項之未遂犯罰之。
